臺灣高等法院花蓮分院刑事判決　　　　100年度上訴字第174號
上　訴　人
即　被　告　姚金山
選任辯護人　邱聰安律師
上列上訴人因違反森林法案件，不服臺灣臺東地方法院100年度
訴字第44號中華民國100年6月17日第一審判決（起訴案號：臺灣
臺東地方法院檢察署99年度偵字第2514號），提起上訴，本院判
決如下：
    主  文
原判決撤銷。
姚金山犯森林法第五十二條第一項第一、六款之竊取森林主產物
罪，處有期徒刑陸月，併科罰金新臺幣拾萬伍仟壹佰貳拾元，有
期徒刑如易科罰金，罰金如易服勞役，均以新臺幣壹仟元折算壹
日。緩刑肆年。
    犯罪事實
一、姚金山明知位於臺東縣卑南鄉之行政院農業委員會林務局臺
    東林區管理處臺東事業區（下稱臺東林管處）第5林班地（
    下稱第5林班地）係屬農委會公告第2510號水源涵養保安林
    地，未經主管機關之許可，不得任意採取國有林之森林主產
    物，竟意圖為自己不法所有，利用整修水管機會，從民國99
    年9月17日上午約10時起至同日下午1、2時許止，在上開林
    班地大巴六九溪林地（經衛星定位座標為X：255033，Y：00
    00000），將該處附近原遭不詳人士切割放置之牛樟木5塊，
    以徒手方式接續搬運上不知情同居人張惠英所有之車牌號碼
    尾數為222號之機車上，再逐次載運至臺東縣卑南鄉泰安村
    水源地姚寶山（不知情，係姚金山的弟弟）所有之釋迦園（
    即利嘉段4616地號土地）內，並搬運上向不知情之友人林佑
    龍所借懸掛車牌號碼6920－MV號自用小貨車（實際車牌號碼
    為6410－MK）內，載運下山供已使用或出售，合計竊取森林
    主產物牛樟木塊5塊（材積共計0.5256立方公尺，價值共計
    新臺幣【下同】5萬2,560元）得逞。而於99年9月23日中午
    12時10分許，在上開釋迦園內，為警查獲，始悉上情。
二、案經臺東縣警察局臺東分局報告臺灣臺東地方法院檢察署檢
    察官偵查起訴。
    理  由
壹、程序事項：
    本件被告所犯係死刑、無期徒刑或最輕本刑為3年以上有期
    徒刑或高等法院管轄第一審案件以外之罪，其於審理程序進
    行中，先就被訴事實為有罪之陳述，經本院告知簡式審判程
    序之旨，並聽取檢察官、被告及辯護人之意見後，於100年8
    月11日審判中依刑事訴訟法第273條之1第1項規定，當庭裁
    定進行簡式審判程序，是依刑事訴訟法第273條之2規定，本
    件之證據調查，不受同法第159條第1項、第161條之2、第16
    1條之3、第163條之1及第164條至第170條規定之限制，合先
    敘明。
貳、實體事項：
一、認定犯罪事實所憑之證據及理由：
    上開犯罪事實，業據被告姚金山於本院坦承不諱，核與證人
    即臺東林管處技術士蔡培薰於警詢及偵查中證述：第5林班
    地確有失竊上開牛樟木塊5塊之情節相符（見警卷第5、6頁
    ；偵卷第15、16頁），並經證人即被告之弟姚寶山於警詢及
    原審時（見警卷第10、11頁；原審卷第40-44頁）及證人林
    佑龍於警詢、偵查暨原審時證述（見警卷第7-9頁；偵卷第
    16 頁；原審卷第44-46頁反面）屬實，復有每木調查點交明
    細表、刑案現場測繪圖、臺東事業區第5林班地查獲盜伐牛
    樟木位置圖、車號查詢汽車車籍表、引擎號碼查詢汽車車籍
    表、車號查詢汽車車籍表各1紙，及現場照片6張可資佐證。
    是被告自白與事實相符，本案事證明確，被告犯行堪以認定
    ，應依法論罪科刑。
二、論罪之理由：
(一)、按森林主產物，係指生立、枯損、倒伏之竹木及餘留之根株
    、殘材；副產物則指樹皮、樹脂、種實、落枝、樹葉、灌藤
    、竹筍、草類、菌類及其他主產物以外之林產物而言，國有
    林林產物處分規則第3條規定甚明。又森林主產物，並不以
    附著於其生長之土地，仍為森林構成部分者為限，尚包括已
    與其所生長之土地分離，而留在林地之倒伏竹、木、餘留殘
    材等。至其與所生長土地分離之原因，究係出於自然力或人
    為所造成，均非所問。他人盜伐後未運走之木材，仍屬於林
    地內之森林主產物。森林法第50條第1項所定竊取森林主、
    副產物之竊取云者，即竊而取之之謂，並不以自己盜伐者為
    限，縱令係他人盜伐而仍在森林內，既未遭搬離現場，自仍
    在管理機關之管領力支配下，如予竊取，仍為竊取森林主、
    副產物，應依森林法規定論處，最高法院93年台上字第860
    號判例意旨可資參照。查第5林班（座標位置：X：255033，
    Y：0000000）屬農委會公告第2510號水源涵養保安林，有上
    揭機關100年7月28日東治字第1007105203號函在卷可按（見
    本院卷第31頁）。查被告前往上開林班地內接續竊取牛樟木
    5塊，而該地有群生樹木，為森林之一部，此有前揭卷附竊
    取牛樟木之位置圖及現場照片2張可按（見警卷第19、20頁
    ），是被告竊取牛樟木所在之處係屬森林甚明，而前開牛樟
    木5塊，揆諸上揭之說明，均應係森林法所稱之森林主產物
    無訛。
(二)、核被告姚金山所為，係犯森林法第52條第1項第1款、第6款
    之在保安林內，為搬運贓物，使用車輛竊取森林主產物罪。
    上開竊取地點（座標位置：X：255033，Y：0000000）屬農
    委會公告第2510號水源涵養保安林，公訴意旨未審酌此情，
    容有未洽，惟此係加重條件之增加，尚不生變更起訴法條問
    題，附此敘明。
(三)、又按森林法第52條第1項之加重竊取森林主產物罪，為刑法
    第320條第1項竊盜罪之特別法，依特別法優於普通法原則，
    自應優先適用森林法之規定處斷。次按森林法第52條第1項
    所列各款乃該條竊取森林主、副產物之加重條件，犯該罪兼
    具數款加重情形時，因竊取行為祇有一個，仍祇成立一罪，
    尚非法條競合或犯罪競合（最高法院69年台上字第3945號判
    例意旨參照）。
(四)、被告於99年9月17日上午約10時起至同日下午1、2時許止，
    在上開地點（經衛星定位座標為X：255033，Y：0000000）
    ，將牛樟木5塊，以徒手方式接續搬運上不知情同居人張惠
    英所有之機車上之竊盜行為，時間、地點接近，侵害同一法
    益，應認為接續犯而論以一罪。
、撤銷改判之理由：
一、原審認為被告犯行事證明確，予以論罪科刑，固非無見，惟
    查：被告為上開竊取森林主產物犯行之行為地係屬臺東林管
    處管轄之水源涵養保安林，已如前述，原審誤認非屬保安林
    ，致漏未並依森林法第52條第1項第1款論處，即有不當。被
    告上訴主張應從輕量刑云云，雖無理由，惟原判決既有上開
    不當之處，自應由本院將原判決撤銷改判。
二、審酌被告因一時貪念，任意竊取保安林內國有牛樟木，並以
    車輛運輸贓物，共竊得森林主產物牛樟木5塊，山價（售價
    扣除生產費）共計52,560元，破壞林地自然生態，惟念及被
    告於犯後坦認犯行，態度良好，且扣得之牛樟木業經臺東林
    區管理處知本工作站領回，復衡以竊取之森林主產物數量、
    種類、對於森林保育所生危害，並慮及被告前科、素行、犯
    罪動機、目的、手段、犯後態度，及其國小肄業之智識程度
    、生活狀況（以打零工、務農為業、尚有子女7人亟待扶養
    、老婆中風，有台東縣私立仁和老人養護中心證明書及戶口
    名簿在卷可證）等一切情狀，量處如主文第二項所示之刑，
    並諭知易科罰金之折算標準。
三、又犯森林法第52條之加重竊取森林主產物罪，應併科之罰金
    以贓額2倍以上5倍以下為其額度；所謂「贓額」係指其竊取
    之森林主產物之價額（最高法院86年度台上字第6566號判決
    意旨參照），且贓額之計算，係以山價為準，並不以交易價
    格之市價為準（最高法院81年度台上字第1758號判決意旨參
    照）。另刑法第33條第5款固規定罰金以百元計算之，惟森
    林法上開併科罰金之規定，係以贓額（即山價）之倍數為準
    據，核屬刑法第33條第5款之特別規定，因此，遇有山價計
    算至百元以下者，乘以倍數後之罰金，仍應計算至百元以下
    （臺灣高等法院暨所屬法院99年度法律座談會刑事類第11號
    提案同此見解）。本件所竊取之牛樟木5塊經臺東林管處查
    定之山價（售價扣除生產費）為新臺幣52,560元，有行政院
    農業委員會林務局臺東林區管理處知本工作站每木調查點交
    明細表1紙附卷可按（見警卷第14頁），審酌被告上述犯案
    情節，則本院據此核算而予被告併科該贓額2倍之罰金即新
    臺幣105,120元，併諭知罰金如易服勞役之折算標準如主文
    第二項所示。
四、查被告之上訴雖無理由，惟在本案犯行之前，因森林法案件
    於79年3月27日經本院以78年上訴字第86號判處有期徒刑6月
    ，併科罰金96,728元，緩刑3年，79年9月10日經最高法院以
    79年台上字第3593號駁回上訴確定。又因竊盜案件於79年10
    月8日經本院以79年上訴字第120號判處有期徒刑10月確定。
    上開緩刑經撤銷，並經減刑及定執行刑7月，惟已於80年9月
    23日執行完畢，執行完畢後5年內未曾因故意犯罪受有期徒
    刑以上刑之宣告，有台灣高等法院被告前案紀錄表在卷可參
    ，且被告坦承犯罪，並為此捐款公益團體即財團法人臺東基
    督教醫院12萬元，有捐款收據1份在卷足稽（見本院卷第40
    頁），而被告係家中經濟支柱，家中尚有妻小賴其養育等情
    ，已如前述，其經此偵、審程序及刑罰之宣告，應已足促使
    其心生警惕，而無再犯之虞，其家庭及工作均有賴其本人維
    繫經營，兼為促其培養戒慎之生活態度，並強化其負責、自
    愛愛人之觀念，以免將來再有疏虞或不當之行為發生，造成
    不必要之負累，而有施以適當約束之必要，允宜拉長其緩刑
    期間，為緩刑4年之宣告，以勵自新。
據上論斷，依刑事訴訟法第369條第1項前段、第273條之1第1項
、第364條、第299條第1項前段，森林法第52條第1項第1款、第6
款，刑法第11條前段、第41條第1項前段、第42條第3項前段、第
74條第1項第2款，判決如主文。
本案經檢察官崔紀鎮到庭執行職務
中    華    民    國   100    年    9     月    5     日
                    刑事庭審判長法  官  謝志揚
                                法  官  許仕楓
                                法  官  李水源
以上正本證明與原本無異。
如不服本判決，應於收受送達後10日內向本院提出上訴書狀，其
未敘述理由者，並得於提起上訴狀後10日內向本院補提理由書（
均須按他造當事人之人數附繕本）「切勿逕送上級法院」。
告訴人或被害人如對於本判決不服者，應具備理由請求檢察官上
訴，其上訴期間之計算係以檢察官收受判決正本之日期為準。
中    華    民    國   100    年    9     月    5     日
                                書記官  陳有信
附錄本案論罪科刑法條全文：
森林法第52條：
竊取森林主、副產物而有左列情形之一者，處6月以上5年以下有
期徒刑，併科贓額2倍以上5倍以下罰金：
一、於保安林犯之者。
二、依機關之委託或其他契約，有保護森林義務之人犯之者。
三、於行使林產採取權時犯之者。
四、結夥二人以上或僱使他人犯之者。
五、以贓物為原料，製造木炭、松節油、其他物品或培植菇類者
    。
六、為搬運贓物，使用牲口、船舶、車輛，或有搬運造材之設備
    者。
七、掘採、毀壞、燒燬或隱蔽根株，以圖罪跡之湮滅者。
八、以贓物燃料，使用於礦物之採取，精製石灰、磚瓦或其他物
    品之製造者。
前項未遂犯罰之。
第一項第五款所製物品，以贓物論，沒收之。